【裁判字號】    90,易,2233
【裁判日期】    920407
【裁判案由】    重利
【裁判全文】
臺灣臺南地方法院刑事判決
    公  訴  人  臺灣台南地方法院檢察署檢察官
    被      告  甲○○
    選任辯護人  蔡進欽律師
                蔡弘琳律師
右列被告因重利案件，經檢察官提起公訴（九十年度偵字第三一五號），本院判決如
左：
    主  文
甲○○無罪。
    理  由
一、公訴意旨略以：被告甲○○自民國八十九年二月初起至同年四月三日止，僱用案
    外人戊○○（已另案判決確定）在台南市○○路三六０號，以（０六）0000
    000號、0000000000號及0000000000號等三支電話為聯
    絡工具，乘被害人丁○○等不特定之五十餘人因亟需用錢急迫之際，以收取月息
    十分即年息百分之一百二十，與原本顯不相當之重利為條件，貸予金錢，因而取
    得與原本顯不相當之重利。以此手法先後貸放新台幣（下同）一百餘萬元，取得
    利息二十餘萬元，恃此為主要生活之資。嗣於民國八十九年四月三日在台南市○
    區○○路一段一八五號經警臨檢查獲戊○○，扣得其持有供貸放用及預備之帳冊
    明細表六張、本票影本四張、現金收入傳票四張、空白臨時借款單六十三張、空
    白現金借支單七十三張、計算機一台等物，因認被告與案外人戊○○共同涉犯刑
    法第三百四十五條之常業重利罪嫌等語。
二、按犯罪事實應依證據認定之，無證據不得推定其犯罪事實。不能證明被告犯罪者
    ，應諭知無罪之判決，刑事訴訟法第一百五十四條、第三百零一條第一項分別定
    有明文。又告訴人之告訴，本以使被告受刑事訴追為目的，故其陳述是否與事實
    相符，自應調查其他證據，以資審認（最高法院六十九年台上字第一五三一號判
    決參照）。次按認定不利於被告之事實，須依積極證據，積極證據不足為不利於
    被告事實之認定時，即應為有利於被告之認定，更不必有何有利之證據，惟犯罪
    事實之認定，應憑真實之證據，倘證據是否真實尚欠明顯，自難以擬制推測之方
    法，為其判斷之基礎（最高法院三十年度上字第八一六號、五十三年台上字第六
    五六號判例參照）。且刑事訴訟上證明之資料，無論其為直接或間接證據，均須
    達於通常一般之人均不致有所懷疑，而得確信其為真實之程度，始得據為有罪之
    認定，若其關於被告是否犯罪之證明未能達此程度，而有合理性懷疑之存在，致
    使無從形成有罪之確信，根據「罪證有疑，利於被告」之證據法則，即不得遽為
    不利被告之認定，亦有最高法院七十六年度臺上字第四九八六號判例可稽。其以
    情況證據（即間接證據）斷罪時，尤須基於該證據在直接關係上所可證明之他項
    情況事實，本乎推理作用足以確證被告有罪，方為合法，不得徒憑主觀上之推想
    ，將一般經驗上有利被告之其他合理情況逕予排除，此觀諸最高法院三十二年度
    上字第六十七號判例意旨亦甚彰明。
三、公訴人認被告甲○○涉有上開常業重利犯行，無非係以告發人己○○之指訴及受
    被告僱用之戊○○確有重利犯行迭據戊○○於警、偵訊及法院審理時供承不諱，
    核與借款人丁○○證述相符，且有前揭扣案物品可證，戊○○又無法說明其放款
    之資金來源以供調查，顯係被告提供資金交由戊○○貸放，被告係以經營銀樓掩
    飾其重利犯行甚明為其主要論據。訊據被告堅詞否認有何重利犯行，辯稱：伊不
    認識己○○，亦未曾僱用他，至於己○○與戊○○有何仇恨伊不清楚，伊沒有從
    事重利行為云云。經查：
  (一)、戊○○因重利案件，於八十九年十一月八日經臺灣高等法院台南分院以八十九
      年度上訴字第一一三五號判處有期徒刑六月，並經確定在案，有上開刑事判決
      一份在卷可查，且經證人戊○○自承在卷（見本院九十二年一月九日訊問筆錄
      ），核與證人丁○○於戊○○前開重利案件證述：「（問：有向被告〈按即戊○○〉借錢？）有的，原本就是朋友，所以知道向他借錢。我也是打電話和被
      告聯絡。我借一萬元，利息是一個月十分。當時有缺錢很急，才會向被告借錢
      。」等語相符（見本院八十九年訴字第五三九號卷宗第十一頁），是證人戊○○於八十九年二月初某日起至同年四月三日止確有重利犯行，堪以認定。然證
      人戊○○迭於偵查及本院調查中均否認係受僱於被告從事重利犯行，而稱是伊
      個人之行為，另證人丁○○亦證稱係向戊○○借錢已如前述，則證人丁○○以
      重利向戊○○借錢及戊○○有重利行為之自白，尚難作為被告涉有重利犯行之
      證據；又雖被告曾為證人戊○○之雇主，而難期證人戊○○之證詞可以毫無偏
      頗，然亦不得僅因證人戊○○於從事重利行為當時，任職於被告開設之「特俐
      莎銀樓」，或證人戊○○無法交待放款之資金來源，即推論被告必與證人戊○○共同涉有本件重利犯行。
  (二)、告發人己○○於偵查中指稱：「（問：告何人何事？）告甲○○重利，他是五
      十年次的，我曾是他的員工」、「大約是從八十年五、六月間起至八十八年十
      二月止，在甲○○的公司上班」、「他是借一萬元，每五天還二千元，一個月
      還完，連本帶利共還一萬二千元，另一種方式是借一萬元，預扣一千五百元，
      實拿八千五百元，十天後若能還清一萬元本金就還完，若不能，則續交一千五
      百元利息，一直至能還本金」、「（甲○○僱用多少人？）戊○○、另外有張
      家榮、石楠晟、另外有二名少年『小明』等」、「（問：你借錢是何人出面？
      ）是戊○○出面」、「（問：甲○○有出面？）據我所知他都交給戊○○」等
      語（見八十九年六月十二日及九十年六月二十二日偵訊筆錄），並提出借款人
      名單一份、被害人乙○○之國民身分證正反面影本及本票各一紙為證；然其於
      本院調查時供述：「（問：在被告哪一家公司上班？）沒有固定的地點，收帳
      、借款都是戊○○交代我的，我跟甲○○很少見面，薪水沒有固定，如果有要
      錢回來會給獎金」、「（問：如何知道老闆何人？）是戊○○自己在無意間透
      露的，我原本一直以為戊○○是老闆，因為都是他拿錢給我」等語（見本院九
      十一年十二月十九日訊問筆錄），綜上，告發人究竟係受僱於被告、抑或受僱
      於戊○○，先後所言反覆不一，且又查無告發人所稱之「張家榮」、「石楠晟
      」等人，是告發人此部分指訴顯有瑕疪，尚難遽信。
  (三)、本院依職權囑託各轄區警察局依上開借款人名單上之資料，通知借款人到場製
      作警訊筆錄，其中證人陳碧琪證稱：約八十六年間曾替伊母親向綽號「小胖」
      男子借二萬元，一萬元十天計息一次，利息一千元，伊借二萬元，十天利息二
      千元等語（見本院審理卷第一宗第一二八頁）、證人丙○○證稱：是「鬍鬚」
      向「小胖」借三十萬元，伊是為「鬍鬚」作擔保，不清楚利息如何計算等語（
      見上開卷宗第一三十頁）、證人癸○○證稱：伊因周轉不靈急需用錢，所以用
      太太薛張素蘭身分證向「小胖」借了二十萬元，利息十天一期，要還三萬元利
      息等語（見上開卷宗第一三二頁）、證人陳森炎、康月理、潘米珠、李文和、
      郭永昌、范湘華、陳金美均證稱：於八十六年至八十八年間並未向任何人借過
      錢等語（見上開卷宗第一三七頁、第一四三頁、第一四五頁、第一五二頁、第
      一六四頁、第一六五頁、第一七九頁）、證人陳秋福證稱：八十六年至八十八
      年這期間曾向「桂英」女子借三十萬元，利息以二分一計算等語（見上開卷宗
      第一五三頁）、證人壬○○證稱：於八十七年底曾向綽號「小胖」者借二次錢
      ，各借一萬元，每隔十天必須支付利息一千三百元，不是「小胖」親自借伊錢
      ，都是小弟出面交涉，只知金主是「小胖」等語（見上開卷宗第一五九頁）、
      證人王明月證稱：只有跟朋友借過錢等語（見上開卷宗第一六十頁）、證人李
      國元證稱：八十六年至八十八年間有向隔壁鄰居借錢，另九十年四月至五月間
      曾向中華路信一當舖借五萬元，每月利息五千元等語（見上開卷宗第一六一頁
      ）；又經本院傳訊告發人所舉之借款人，其中證人陳碧琪證稱：伊見過照片中
      的男子〈按即被告〉，伊母親曾向他借過錢，但是借多少不曉得，伊母親已過
      世，伊看過該男子去向伊母親收錢等語（見本院九十一年五月三十日訊問筆錄
      ）、證人高奕斌、康月理到庭證稱：於八十六年間並未向人借錢，亦未見過照
      片上之男子〈按即被告與戊○○〉（見本院九十一年五月三十日及同年六月二
      十七日訊問筆錄）、證人庚○○證稱：有向高利貸借過錢，但不認識照片中的
      男子〈按即被告與戊○○〉等語、證人丙○○證稱：伊是幫一位年約四十歲的
      男子做擔保，他是跟一個叫「小胖」的人借的，「小胖」借伊朋友三十萬，當
      時「小胖」有拿一張紙叫伊簽名，但是伊不認識字，他就叫伊蓋指印，後來朋
      友有託伊還三次錢，每次都還一萬五，是比較瘦的人來收的，很像偵查卷二十
      五頁上面的男子〈按即戊○○〉，但伊有老花眼，看的不是很清楚，「小胖」
      好像不是被告，「小胖」的臉比較大等語（見本院九十一年九月十日訊問筆錄
      ）、證人乙○○證稱：伊有幫先生辛○○擔保，伊不認識甲○○，照片看不清
      楚等語（見本院九十一年十二月十九日訊問筆錄）；另其餘借款名單上之借款
      人經傳喚則均未到庭或已遷移不明。是以，綜合上開證人所陳以觀，有向綽號
      「小胖」借錢者、有向綽號「桂英」借錢者、亦有向朋友或鄰居借錢者、亦有
      證稱未向他人借錢者；且證述曾向「小胖」借錢者所稱之利息均不相同，更與
      告發人所指之利息大相逕庭；又其中固有證稱曾看過被告來要錢者，然亦有證
      稱「小胖」與被告不大像，「小胖」臉比較大者，則告發人所舉之上開借款人
      名單、乙○○身分證正反面及本票影本，既未達於通常一般之人均不致有所懷
      疑，而得確信其為真實之程度，而有合理之懷疑存在，自難資為不利被告之證
      據。
四、綜上所述，依本案卷證資料，除告發人所為之上開指訴外，並無其他積極事證可
    資佐證，且告發人所述既有上開瑕疵可議之處，自難採為認定被告有前開犯罪之
    積極證據。此外，復查無其他積極證據可資證明被告確有檢察官所指之常業重利
    犯行，既不能證明被告犯罪，揆諸前開判例意旨，依法應為無罪判決之諭知。
據上論斷，應依刑事訴訟法第三百零一條第一項，判決如主文。
中      華      民      國    九十二    年      四      月      七      日
                              臺灣臺南地方法院刑事第二庭
                                  審判長  法  官  陳振謙
                                          法  官  吳勇輝
                                          法  官  孫淑玉
右正本證明與原本無異。
檢察官如不服本判決應於送達後十日內向本院提出上訴狀（應附繕本）。
                                          書記官  陳月珍
中      華      民      國    九十二    年      四      月      七      日


司法院資訊處製作；財團法人民間司法改革基金會備份。
